【裁判字號】    90,急搜,1
【裁判日期】    900822
【裁判案由】    殺人
【裁判全文】
臺灣新竹地方法院刑事裁定                              九十年度急搜字第一號
    報   告   人
    即 搜 索  人   新竹市警察局
    受 搜 索  人
    即犯罪嫌疑人   丙○○
右列搜索人因犯罪嫌疑人丙○○涉嫌違反殺人、重利等案件，經報告人於九十年七月
二日因逮捕犯罪嫌疑人、執行拘提時對犯罪嫌疑人
本院，本院裁定如左：
    主  文
新竹市警察局於民國九十年七月二日上午五時許，在新竹市○○○街七十二巷三十八
之三號三樓之一，丙○○居住處所為關於重利資料之搜索，應予撤銷。
    理  由
一、本件報告意旨略以：新竹市警察局（九０）竹市警刑三字第四六二九號偵辦李正
    基被殺害一案，以丙○○為首之犯罪集團涉嫌重大並有湮滅證據逃亡之虞，因情
    況急迫未及聲請核發搜索票，而依刑事訴訟法第一百三十一條第一項第一款、第
    三款、第二項之規定，於九十年七月二十日上午五時許，搜索丙○○位於新竹市
    ○○○街七十二巷三十八之三號三樓之一之居住處所，執行逕行搜索，查扣行動
    電話三支、鐵條一支、機車大鎖、電擊棒一支、棒球棒一支、木棍三支及重利資
    料七份，已執行完畢，依法陳報等等。
二、(1)、按有下列情形之一者，檢察官、檢察事務官、司法警察官或司法警察，雖無
    搜索票，得逕行搜索住宅或其他處所：一、因逮捕被告、犯罪嫌疑人或執行拘提
    、羈押者。二、因追躡現行犯或逮捕脫逃人者。三、有事實足信為有人在內犯罪
    而情形急迫者；再檢察官於偵查中有相當理由認為情況急迫，非迅速搜索，證據
    有偽造、變造、湮滅或隱匿之虞者，得逕行搜索，或指揮檢察事務官、司法警察
    官或司法警察執行搜索。又檢察官、檢察事務官、司法警察官或司法警察逮捕被
    告、犯罪嫌疑人或執行拘提、羈押時，雖無搜索票，得逕行搜索其身體、隨身攜
    帶之物件、所使用之交通工具及其立即可觸及之處所。刑事訴訟法（下稱刑訴法
    ）第一百三十一條第一項、第二項及第一百三十條均分別訂有明文。
    (2)、次按，從上開刑訴法第一百三十一條第一項各款情形知，本條容許的無令狀
    搜索，均是針對發現「被告」而發，其目的既然在於發現被告，則依本條之無令
    狀搜索，除了結合刑訴法第一百三十條拘捕後對被告之附帶搜索外，不得再為其
    他的搜索；亦即刑訴法第一百三十一條第一項是為了抓人而無票進入屋內，只包
    括「找人」不包括「找物」，故在屋外逮捕被告後，不得依此項進入被告處所無
    票搜索，且進入屋內後一旦抓到人，即應停止，至多只能依第一百三十條為附帶
    搜索。換言之，刑訴法第一百三十一條第一項之緊急搜索，應指對人的搜索，而
    不包括對物的搜索。本條文之立法意旨，在授權警察為達到逮捕人（刑訴法第一
    百三十一條第一項第一、第二款），或防止犯罪發生（同條第三款）之目的，得
    無搜索票進入住宅。自第一百三十一條第一項之文字，得明顯知立法之目的不在
    授權警察得無搜索票，進入住宅搜索證據或得沒收之物。舉例言之，當警察執行
    拘提時，得適用刑訴法第一百三十一條無搜索票進入住宅，搜索可能藏有人的地
    方，如臥房、床底等任何可能藏有人的地方。但警察不得趁此機會，翻動抽屜內
    之文件、物品，蓋這些地方都不可能藏有人。若警察依刑訴法第一百三十一條進
    入住宅，不能趁機翻箱倒櫃，窺視人民隱私，或蒐集犯罪證據，否則即與同法第
    一百二十八條規定搜索應用搜索票、搜索票應詳細記載應搜索扣押物品之立法意
    指相違。且此種搜索範圍至多得擴大至所謂之「保護性掃描搜索」（protective
    sweep），然亦僅能為「有限度的搜索」，即只能於逮捕後在屋內各處走動，以
    目光搜索有無危害警察安全之人或物（不能翻箱倒櫃），如在目光所及之處看到
    應扣押之物，亦能扣押，至其他進一步的證據之搜索，則應聲請搜索票後，始能
    為之。
    (3)、再刑訴法第一百三十條之附帶搜索，立法目的在於防止被逮捕人從其伸手可
    及之處取出武器攻擊執法人員，以及防止被逮捕人對其伸手可及之處之犯罪證據
    進行湮滅，亦即為保護執法人員之安全及蒐集犯罪證據，於合法逮捕後，除對被
    告身體外，對於其伸手可及之處，例如放在身旁之手提包、所坐之沙發、所開之
    車輛，均允宜准許一併搜索。而合法逮捕之地點，有可能在屋內，亦有可能在屋
    外（包括交通工具上），屋內逮捕時附帶搜索之範圍不能包括整棟房子，至多僅
    容許擴張到「保護性掃描搜索」；而任何物件，包括香煙盒、通訊錄、手提箱、
    皮夾、皮包、手提行李，但若是無法立即打開者，例如已上鎖或封緘者，則須有
    搜索票始能打開該等容器。
三、經查：
(1)、本件報告書中並未敘明逕行搜索之原委暨執行逮捕、拘提後逕行搜索之經過情形
    ，而經本院傳訊當日執行搜索之甲○○到院陳稱：「（問：執行拘提丙○○之依
    據為何？）執行拘提之前一天（一日）晚上有向檢察官林鳳師報告，檢察官說事
    後會發拘票，事後檢察官有發拘票，拘票在偵查卷內」、及乙○○亦到院陳稱：
    「．．他本身也是重利案通緝中．．」等語，並有檢察官事後所發之拘票及所附
    之通緝案件移送書各一紙在卷可證，知搜索人等係以刑事訴訟法第八十八條之一
    為逕行拘提犯罪嫌疑人之依據，依同條第三項之規定，刑訴法第一百三十條、第
    一百三十一條第一項之規定於此準用之；再被告丙○○既因重利案通緝中，則因
    逮捕被告亦同有上開刑訴法第一百三十條、第一百三十一條第一項之適用，合先
    敘明。
(2)、再經本院訊問搜索人乙○○陳稱：「（問：如何執行拘提？）我們是破門而入，
    因為丙○○知道是警察後，把門反鎖。」、「（問：在光華二街七二巷三八之二
    四號三樓之一有無發現何種物品？）發現經營地下錢莊的資料、行動電話」、「
    （問：地下錢莊資料、行動電話在何處發現？）重利資料他藏在天花板，行動電
    話二支（0000000000、0000000000分別為ＮＯＫＩＡ、Ｍ
    ＯＴＯＲＯＬＡ）在茶几上發現，另外壹支是在鄭永華槍砲通緝中發現的。」、
    「（問：重利資料藏在天花板，你如何得知？）他的天花板有通風口，是關著，
    一般根據我們查案經驗，東西都會藏在那裡面。」、「（問：如何發現重利資料
    ？有無問丙○○？）我們是根據通訊監察得知他有經營地下錢莊的犯罪事實，到
    現場我們有問犯罪嫌疑人，但他不說，我們根據辦案經驗搜查後發現。」等語，
    足見搜索人等於進入屋內於拘提到犯罪嫌疑人丙○○時，即已完成其等發現犯罪
    嫌疑人（抓人）之目的，搜索程序應即停止，至多只能為刑訴法第一百三十條之
    附帶搜索及保護性掃描搜索，而搜索人等於進入屋內目光所及之處亦僅發現有行
    動電話（在荼几上），且並沒有危及搜索人安全之其他物品，而該「重利之資料
    」既係藏於天花板內，亦非犯罪嫌疑人伸手可及之處，而犯罪嫌疑人亦不可能對
    此資料立即進行湮滅，是以，該重利資料之搜索程序，明顯與附帶搜索（刑訴法
    第一百三十條）及「保護性掃描搜索」之規定有間。綜上可知，搜索人等就該重
    利資料之搜索顯然與前開法律所規定之意旨不符。
(3)、再新竹市警察局前開函中說明欄三、指出係依據刑訴法第二項規定辦理等等，然
    查，該項規定立法意旨僅在授權檢察官始能為此種保全證據之逕行搜索權，司法
    警察官並無此權限，司法警察官只能以主動請求檢察官授權的方式為之。今本件
    搜索程序，並非由檢察官親自為之已可確認，再搜索人乙○○於本院訊問時亦陳
    稱：「（問：在搜重利資料、行動電話時，有無報請檢察官？）之前在一日晚上
    十點有跟檢察官報告，搜完之後在七月二日也有向檢察官報告搜索情形。」、「
    問：（你在現場搜索時，有無打電話向檢察官報告？）沒有，是事後才向檢察官
    報告。」等語明確，知搜索人係就逕行拘提犯罪嫌疑人之事由（刑訴法第八十八
    條之一）向檢察官報告，而非就現場搜索之情況向檢察官為報告。再搜索人等既
    已拘提犯罪嫌疑人，而犯罪嫌疑人亦無立即湮滅或隱匿該重利資料之虞，且搜索
    人等亦有充分之時間及人力可向檢察官報告然其等並無為之，可知，檢察官亦無
    指揮搜索人等執行搜索，是以搜索人等逕行搜索保全證據之行為亦與刑訴法第一
    百三十一條第二項之規定不符。從而，本件關於重利之搜索情形，亦顯與前開規
    定之意旨不符，依法應予撤銷。
四、依刑事訴訟法第一百三十一條第三項，裁定如主文。
中      華      民      國    九十      年      八      月    二十二    日
                                  法  官  馮  俊  郎
右正本證明與原本無異。
如不服本裁定，應於裁定送達後五日內向本院提出抗告狀。
                                  書記官  鄭  姿  萍
中      華      民      國    九十      年      八      月    二十二    日


司法院資訊處製作；財團法人民間司法改革基金會備份。
